【裁判字號】    98,家上,281
【裁判日期】    990209
【裁判案由】    剩餘財產分配
【裁判全文】
臺灣高等法院民事判決                 98年度家上字第281號
上  訴  人  甲○○
訴訟代理人  吳永發律師
            黃廷維律師
上  一  人
複 代 理人  林瑞陽律師
被 上 訴人  乙○○
訴訟代理人  湯偉律師
上列當事人間剩餘財產分配事件，上訴人對於中華民國98年9月2
日臺灣桃園地方法院97年度家訴字第62號第一審判決提起上訴，
被上訴人並為訴之追加，本院於99年1 月19日言詞辯論終結，判
決如下：
    主  文
上訴駁回。
上訴人應再給付被上訴人新台幣貳佰壹拾壹萬壹仟捌佰伍拾捌元
自民國九十九年一月五日起至清償日止，按年息百分之五計算之
利息。
第二審訴訟費用由上訴人負擔。
    事實及理由
一、上訴人經合法通知，無正當理由，未於言詞辯論期日到場，
    核無民事訴訟法第386條所列各款情形，爰依被上訴人之聲
    請，由其一造辯論而為判決。
二、按當事人於第二審為訴之變更、追加，非經他造同意，不得
    為之，但請求之基礎事實同一者，不在此限，民事訴訟法第
    446條第1項、第255條第1項第2 款定有明文。本件被上訴人
    於原審依民法第1030條之1第1、2 項規定剩餘財產分配請求
    權，訴請上訴人給付被上訴人新台幣（下同）300 萬元，原
    審判命上訴人應給付被上訴人211萬1,858元，駁回被上訴人
    其餘之訴。上訴人不服，就其敗訴部分提起上訴。被上訴人
    為訴之追加，請求上訴人就原判決所命上訴人給付之211 萬
    1,858元，上訴人應再給付被上訴人自民國99年1 月5日起至
    清償之日止，按年息5%計算之利息（見本院卷第35頁反面、
    第45頁）。經核其追加請求之基礎事實與原起訴請求之基礎
    事實同一，被上訴人雖不同意追加，然依前揭規定，應予准
    許。
三、被上訴人主張：兩造於58年間結婚，被上訴人於96年9 月19
    日因兩造難於維持共同生活，且不同居達6 個月以上，依民
    法第1010條第2 項後段向原法院聲請改用分別財產制，經原
    法院於96年11月20日以96年度家訴字第121 號民事判決准兩
    造改用分別財產制，該判決已於96年12月19日確定在案，是
    兩造間之法定財產制關係已於96年12月19日消滅。被上訴人
    之婚後財產計有：(一)坐落於桃園縣中壢市○○段1074地號之
    土地，價值為60萬6,900元；(二)坐落於桃園中壢市○○段107
    3 地號之土地，價值為6萬2,050元；(三)門牌號碼桃園縣中壢
    市○○里○○路29號4樓之建物，價值為64萬5,957元；(四)臺
    灣銀行中壢分行存款8萬2,205元；(五)日盛國際商業銀行存款
    51萬3,000元；(六)現金25 萬元，合計價值216萬112元。另上
    訴人之婚後財產計有：(一)坐落於桃園縣中壢市○○○○段10
    29 地號之土地，價值為90萬1,250元；(二)門牌號碼桃園縣中
    壢市○○○路14巷3號之建物，價值為89萬8,500元〔上開(一)
    、(二)不動產下合稱系爭自強六路房地〕；(三)坐落於桃園縣中
    壢市○○段1060地號之土地，價值為355萬5,000元；(四)門牌
    號碼桃園縣中壢市○○○街11號2樓之建物，價值為63萬907
    元〔上開(三)、(四)不動產下合稱系爭三和二街房地〕；(五)日盛
    商業銀行存款39萬8,170元；合計價值638萬3,827 元。被上
    訴人於65年8 月自軍中退役後，仍持續從事各項工作，至87
    年間始退休，登記於上訴人名下之不動產均係被上訴人出資
    購買，被上訴人並無贈與之意思。若以兩造剩餘財產之差額
    平均分配，對被上訴人顯失公平，爰依民法第1030條之1第1
    、2項規定剩餘財產分配請求權，訴請上訴人給付被上訴人3
    00萬元等語。原審為被上訴人一部勝訴、一部敗訴之判決，
    判命上訴人應給付被上訴人211萬1,858元，另駁回被上訴人
    其餘之訴。被上訴人就其敗訴部分未聲明不服，惟為訴之追
    加，請求就原判決所命上訴人應給付部分，上訴人應再給付
    被上訴人自99年1月5日起至清償日止，按年息5%計算之利息
    ，其答辯及追加之訴聲明為：(一)上訴駁回。(二)上訴人應再給
    付被上訴人211萬1,858元自99年1月5日起至清償之日止，按
    年息5%計算之利息。
四、上訴人則以：兩造於96年12月19日法定財產制關係消滅時，
    雖被上訴人之婚後財產計有216萬112元，上訴人之婚後財產
    計有638萬3,827元，惟登記於上訴人名下之上開不動產均係
    因被上訴人對上訴人辛苦持家所為之無償贈與，不應計入婚
    後剩餘財產分配之範圍等語，資為抗辯。原審為被上訴人一
    部勝訴、一部敗訴之判決，已如前述，上訴人就敗訴部分提
    起上訴，聲明求為：(一)原判決不利於上訴人部分廢棄。(二)上
    開廢棄部分，被上訴人在第一審之訴及假執行之聲請均駁回
    。另就被上訴人追加之訴，上訴人則答辯聲明求為駁回被上
    訴人追加之訴。
五、經查：兩造為夫妻關係，原未以契約訂立婚後財產制，嗣被
    上訴人於96年9 月19日向原法院提起改用分別財產制之訴訟
    ，經原法院於96年11月20日以96年度家訴字第121 號民事判
    決准兩造改用分別財產制，並於96年12月19日確定在案；被
    上訴人所有之坐落於桃園縣中壢市○○段1074地號土地，鑑
    定價格為60萬6,900元；坐落於桃園中壢市○○段1073 地號
    土地，鑑定價格為6萬2,050元；門牌號碼桃園縣中壢市○○
    里○○路29號4樓之建物，鑑定價格為64萬5,957元；上訴人
    所有之坐落於桃園縣中壢市○○○○段1029地號之土地，鑑
    定價格為90萬1,250 元；坐落於桃園縣中壢市○○段1060地
    號之土地，鑑定價格為355萬5,000元；門牌號碼桃園縣中壢
    市○○○街11號2樓之建物，鑑定價格為63萬907元；門牌號
    碼桃園縣中壢市○○○路14巷3號之建物，鑑定價格為89萬8
    ,500元；被上訴人另有臺灣銀行存款8萬2,205元；日盛商業
    銀行存款51萬3,000元及現金25 萬元；兩造均無債務；合計
    被上訴人婚後財產為216萬112元，上訴人婚後財產為638 萬
    3,827 元，有環宇不動產估價師事務所函、兩造所有不動產
    鑑定報告書等各1份為證（見原審卷一第169至244 頁、卷二
    第43至67頁），且為兩造所不爭執（見原審卷二第17頁、本
    院卷第24頁反面），並經原審依職權調閱上開改用分別財產
    制卷宗查核無誤，均應堪信為真實。
六、本件經依民事訴訟法第463條準用同法第270條之1 第1項第3
    款規定，整理並協議簡化爭點後，兩造協議簡化之爭點，僅
    有：登記於上訴人名下所有之上開不動產（即系爭自強六路
    、三和二街房地），是否應列入上訴人婚後剩餘財產為分配
    （見本院卷第24頁反面）。茲審究分述如下：
  (一)按民法第1030條之1第1項規定：法定財產制關係消滅時，夫
    或妻現存之婚後財產，扣除婚姻關係存續所負債務後，如有
    剩餘，其雙方剩餘財產之差額，應平均分配。但下列財產不
    在此限：一、因繼承或其他無償取得之財產。二、慰撫金。
    又按86年9 月27日以前，聯合財產歸屬之認定，係依據修正
    前之民法第1017條第1、2項規定，除妻證明為其特有財產或
    原有財產外，為夫所有；反之，自86年9 月27日起，依據民
    法親屬編施行法第6條之1規定：74年6月4日以前結婚，並適
    用聯合財產制之夫妻，於婚姻關係存續中以妻之名義在同日
    以前取得不動產，而有婚姻關係尚存續中且該不動產仍以妻
    之名義登記情形者，於該施行法85年9 月6日修正生效1年後
    ，適用74年民法親屬編修正後之第1017條規定，適用之結果
    ，妻既為登記名義人，則聯合財產中之不動產經1 年緩衝期
    間後即應為其所有。該以1 年緩衝期間之立法設計，僅係在
    此期間得由夫妻重新認定財產之歸屬，而非謂此期間經過後
    ，即否定夫妻於74年6月4日前取得之聯合財產，因適用修正
    前民法第1017條第1、2項規定而為夫取得不動產所有權之效
    力。蓋疏略或變更既有（86年9 月26日以前）之法律秩序，
    當非立法者之原意。易言之，夫妻於74年6月4日前取得現尚
    存在聯合財產之不動產，於86年9 月26日以前，因適用修正
    前之舊法，除妻能證明為其原有財產或特有財產外，應為夫
    所有；86年9 月27日以後，則依親屬編施行法第6條之1規定
    ，適用新法之結果，經1 年緩衝期間後應歸屬於妻所有。惟
    上揭1 年之緩衝期間內，無更名登記或確認所有權之訴訟，
    亦不得謂因逾民法親屬編施行法第6條之1規定之緩衝期間，
    即認定聯合財產中之不動產溯及自登記時起自始即歸屬於妻
    ，此不動產所有權因1 年緩衝法定期間之經過所產生變動，
    乃因適用新舊法律所致。
  (二)經查，上訴人所有系爭自強六路房地，其土地部分係於67年
    12月12日登記於上訴人名下，登記原因為買賣，原因發生日
    期為67年8月30日；其房屋部分係於67年7月13日登記於上訴
    人名下，登記原因為第一次登記，原因發生日期為66年12月
    5日，有土地登記謄本及建物登記謄本各1份在卷可稽（見原
    審卷一第88、89頁）。可見系爭自強六路房地，既係於婚姻
    關係存續中以妻即上訴人之名義於74年6月4日前取得，則依
    74年6月3日民法親屬編修正前之民法第1016條規定：「結婚
    時屬於夫妻之財產，及婚姻關係存續中夫妻所取得之財產，
    為其聯合財產。但依第1013條規定，妻之特有財產，不在其
    內」及第1017條規定：「聯合財產中，妻於結婚時所有之財
    產，及婚姻關係存續中因繼承或其他無償取得之財產，為妻
    之原有財產，保有其所有權。聯合財產中，夫之原有財產及
    不屬於妻之原有財產之部分，為夫所有」，是除上訴人能證
    明系爭自強六路房地為其特有財產或原有財產外，於86年9
    月27日以前為夫即被上訴人所有；直至86年9月27日經1年之
    緩衝期間後，依親屬編施行法第6條之1規定，適用新法之結
    果，方歸屬於上訴人所有。系爭自強六路房地係由被上訴人
    出資，登記於上訴人名下之事實，為兩造所不爭執，自堪信
    為真實。按妻之原有財產雖不排除夫之無償贈與，但必以有
    無償贈與契約之存在為前提，並非一經登記為妻名義，即可
    當然視為夫所贈與。本件上訴人雖主張系爭自強六路房地係
    被上訴人無償贈與予上訴人，惟為被上訴人所否認，上訴人
    並未舉證證明兩造間有無償贈與契約之存在，自不得僅以系
    爭自強六路房地係登記為上訴人名義之事實，即遽認其係被
    上訴人所贈與之財產。上訴人復未舉證據證明系爭自強六路
    房地為其特有財產或原有財產，即應認於86年9 月27日以前
    為夫即被上訴人所有；直至86年9 月27日經1年緩衝期間後，
    方依親屬編施行法第6條之1規定，適用新法之結果，歸屬於
    上訴人所有。又上訴人雖辯稱：縱其未能就贈與之意思表示
    合致為舉證，惟其係因民法親屬編施行法第6條之1規定適用
    而取得系爭自強六路房地，亦屬民法第1030條之1第1項但書
    之其他無償取得之財產等語，惟查上訴人取得系爭自強六路
    房地乃係因法律變動而生之效果，並非原所有權人夫即被上
    訴人基於使上訴人無償取得之主觀意思，所為之所有權變動
    ，自難認屬民法第1030條之1第1項但書所謂其他無償取得之
    財產，是上訴人所辯，尚不足採。
  (三)次查，上訴人所有系爭三和二街房地，其土地部分，係於78
    年4 月17日登記於上訴人名下，登記原因為判決共有物分割
    ，原因發生日期為77年12月30日；其房屋部分係於76年1 月
    24日登記於上訴人名下，登記原因為買賣，原因發生日期為
    75年12月17日，有土地登記謄本及建物登記謄本在卷可稽（
    見原審卷一第86、87頁）。按74年6月3日民法親屬編修正後
    91年6 月26日修正前斯時有效之原第1016條規定「結婚時屬
    於夫妻之財產，及婚姻關係存續中夫妻所取得之財產，為其
    聯合財產。但特有財產，不在其內」；同法第1017條規定「
    聯合財產中，夫或妻於結婚時所有之財產，及婚姻關係存續
    中取得之財產，為夫或妻之原有財產，各保有其所有權。聯
    合財產中，不能證明為夫或妻所有之財產，推定為夫妻共有
    之原有財產」，系爭三和二街房地自應適用上開民法第1016
    條、第1017條規定，定其所有權歸屬，系爭三和二街房地既
    係以上訴人名義登記，上訴人並未舉證證明該房地係其特有
    財產，形式上即應認屬上訴人之原有財產。又查兩造並不爭
    執系爭三和二街房地係由被上訴人出資，登記於上訴人名下
    ，然夫妻在婚姻關係存續間共同置產，比比皆是，夫妻間不
    動產所有權之登記原因多端，非僅限於「贈與」一因，且妻
    之原有財產雖不排除夫之無償贈與，但必以有無償贈與契約
    之存在為前提，並非一經登記為妻名義，即可當然視為夫所
    贈與，已如前述。又按贈與，因當事人一方以自己之財產為
    無償給與於他方之意思表示，經他方允受而生效力，88年4
    月21日修正公布前之民法第406條亦有明定。系爭三和二街
    房地登記於上訴人名下，其登記原因分別為「判決共有物分
    割」及「買賣」，均非「贈與」，是此部分仍須由上訴人就
    兩造有成立贈與之意思表示合致乙節負舉證之責，然上訴人
    迄未能舉證以實其說，自不得逕以系爭三和二街之房地為被
    上訴人出資登記於上訴人，即遽認為被上訴人已有贈與上訴
    人之意思。況且系爭三和二街房地之所有權狀正本現仍由被
    上訴人保管之事實，為兩造所不爭執，是上訴人主張系爭三
    和二街房地係被上訴人所贈與，亦無足採。
  (三)綜上，兩造婚後原未以契約訂立婚後財產制，嗣於96年9 月
    19日被上訴人向原法院提起改用分別財產制訴訟，經原法院
    於96年11月20日以96年度家訴字第121 號民事判決准兩造改
    用分別財產制，並於96年12月19日確定在案，為兩造所不爭
    執，並經原審依職權調閱上開改用分別財產制卷宗查核無誤
    ，應堪信為真實。是兩造夫妻聯合財產關係因判決兩造改用
    分別財產制而消滅。上訴人所有之系爭自強六路及三和二街
    房地乃兩造婚姻關係存續中上訴人所取得並現存之原有財產
    ，且非屬上訴人因繼承或其他無償贈與取得者，自應列入上
    訴人婚後之剩餘財產而為分配，詳如前述。被上訴人主張依
    民法第1030條之1第1項規定，請求分配其應得部分，即非無
    據。復查被上訴人婚後財產為216萬112元，上訴人婚後財產
    為638萬3,827元，兩造均無債務，為兩造所不爭執，且兩造
    婚後財產含上訴人所有之系爭自強六路及三和二街房地，均
    應列入兩造婚後之剩餘財產而為分配。準此，兩造剩餘財產
    之差額為422萬3,715元【計算式：6,383,827－2,160,112＝
    4,223,715】，應平均分配。綜此，被上訴人依民法第1030
    條之1第1項規定，得向上訴人請求之剩餘財產核計為211 萬
    1,858元【計算式：4,223,715÷2＝2,111,858，元以下四捨
    五入】。
七、末按「給付有確定期限者，債務人自期限屆滿時起，負遲延
    責任；給付無確定期限者，債務人於債權人得請求給付時，
    經其催告而未為給付，自受催告時起，負遲延責任；其經債
    權人起訴而送達訴狀，或依督促程序送達支付命令，或為其
    他相類之行為者，與催告有同一之效力」、「遲延之債務，
    以支付金錢為標的者，債權人得請求依法定利率計算之遲延
    利息」、「應付利息之債務，其利率未經約定，亦無法律可
    據者，週年利率為百分之5」，民法第229條第2項、第233條
    第1項及第203條亦分別定有明文。被上訴人請求上訴人給付
    剩餘財產，係以支付金錢為標的，未約定利率，其併請求自
    99年1月5日起至清償之日止，按週年利率5%計算之利息，自
    屬有據，應予准許。
八、綜上所述，上訴人所辯登記於其名下之系爭自強六路及三和
    二街房地，不應計入其婚後剩餘財產分配之範圍，要無足採
    。從而，被上訴人依民法第1030條之1條第1項規定，請求上
    訴人給付211萬1,858元，為有理由，應予准許。原審為上訴
    人敗訴之判決，並無不合。上訴論旨指摘原判決不當，求予
    廢棄改判，為無理由，應予駁回。另被上訴人請求上訴人應
    再給付被上訴人上開211萬1,858元自99年1月5日起至清償之
    日止，按年息5%計算之利息，則為有理由，應予准許。
九、兩造其餘攻擊、防禦方法及未經援用或進行調查之證據，經
    本院斟酌後，認為均不足以影響本判決之結果，自無予以調
    查或逐一詳予論駁之必要，附此指明。
十、據上論結，本件上訴人之上訴為無理由，被上訴人追加之訴
    為有理由，依民事訴訟法第449條第1項、第463條、第385條
    第1項前段、第78條，判決如主文。
中    華    民    國    99    年    2     月    9     日
                    民事第四庭
                        審判長法  官  張劍男
                              法  官  翁昭蓉
                              法  官  陳靜芬
被上訴人不得上訴。
上訴人如不服本判決，應於收受送達後20日內向本院提出上訴書
狀，其未表明上訴理由者，應於提出上訴後20日內向本院補提理
由書狀（均須按他造當事人之人數附繕本）上訴時應提出委任律
師或具有律師資格之人之委任狀；委任有律師資格者，另應附具
律師資格證書及釋明委任人與受任人有民事訴訟法第466條之1第
1項但書或第2項（詳附註）所定關係之釋明文書影本。
中    華    民    國    99    年    2     月    10    日
                              書記官  應瑞霞
附註：
民事訴訟法第466條之1（第1項、第2項）：
對於第二審判決上訴，上訴人應委任律師為訴訟代理人。但上訴
人或其他法定代理人具有律師資格者，不在此限。
上訴人之配偶、三親等內之血親、二親等內之姻親，或上訴人為
法人、中央或地方機關時，其所屬專任人員具有律師資格並經法
院認為適當者，亦得為第三審訴訟代理人。

司法院資訊處製作；財團法人民間司法改革基金會備份。
